【裁判字號】    95,保險上易,4
【裁判日期】    950329
【裁判案由】    給付保險金
【裁判全文】
臺灣高等法院臺中分院民事判決       95年度保險上易字第4號
上  訴  人  新光人壽保險股份有限公司
法定代理人  甲○○
訴訟代理人  丙○○
被  上訴人  乙○○
訴訟代理人  張繼準律師
複  代理人  黃琪雅律師
複  代理人  莊惠祺律師
上列當事人間請求給付保險金事件，上訴人對於民國94年12月28
日臺灣彰化地方法院94年度保險字第28號第一審判決提起上訴，
本院於95年3月15日言詞辯論終結，判決如下：
    主  文
上訴駁回。
第二審訴訟費用由上訴人負擔。
    事實及理由
壹、本件經本院審理結果，認第一審判決除「事實及理由欄」第
    參項「兩造不爭執之事項」第三款第6目「．．其中之1,817
    ,600 元」，應更正為「其中之1,187,600元」外，其餘認事
    用法均無不當，應予維持，並引用第一審判決書記載之事實
    ．證據及理由。
貳、上訴及答辯要旨：
一、上訴人上訴要旨略以：按保險法所稱之「危險」，乃指「不
    可預料」或「不可抗力」之事故，此觀保險法第1條第1項規
    定自明。又於危險之發生尚須屬「不確定」，且危險事故之
    發生須「非故意」，所謂「不確定」係指危險之發生雖具有
    必然性，但何時發生無法確定者；另所謂「非故意」乃係指
    保險所承擔之危險須為非因故意而偶然發生之危險，且危險
    及其發生須為適法。又保險契約，乃最大善意契約，首重善
    意，以避免道德危險之發生，凡契約之訂立及保險事故之發
    生，有違背善意之原則者，保險人即得據以拒卻責任或解除
    契約（最高法院民事86年度台上字第2141號判決參照)。是
    危險之發生係出於當事人之故意，則此危險非為保險所稱之
    危險，此觀保險法第29條第2項但書規定自明。查依兩造於
    92 年6月13日簽訂之（分期繳費型）新光長福終身壽險，並
    附加平安意外傷害保險附約、意外傷害醫療保險附約、安心
    住院保險附約、綜合保障附約（下簡稱系爭保險契約），其
    中附約條款第12條第2款之「除外責任」規定：「被保險人
    直接因下列事由致成死亡、殘廢或傷害時，本公司不負給付
    保險金的責任：第2款：要保人、被保險人的故意行為」是
    依系爭契約條款之約定，如被保險人係因要保人、被保險人
    之故意行為所造成之死亡、殘廢或傷害，保險人自不負給付
    保險金之責任。經查依原審94年9月26日言詞辯論筆錄內容
    對照可得知，被上訴人於案發當日（即94年4月20日夜間至
    翌日21日凌晨）於在外飲酒，僅喝了二個紙杯，而後多次自
    行騎乘機車往返家中，查被上訴人既能自行駕駛機車，其精
    神狀況應尚未至達於不濟之程度，且其當日並未大量飲酒，
    應不至於21日凌晨精神不濟而醉臥鐵軌。又依現場測繪圖影
    本可知，被上訴人被列車撞擊點距離鐵路平交道口有16.7公
    尺，鐵道的兩側有柵欄及濃密的樹叢，換言之，列車撞擊點
    其出入的路徑僅能由平交道口出入，被上訴人勢必自己步行
    於鐵道上。查被上訴人既明知行走於鐵軌上，會有被行經列
    車撞擊的風險，卻仍蓄意行走於鐵道上，將自身陷於此危險
    當中，其行為明確符合上開除外責任所規定之事項，上訴人
    自勿庸理賠。末查被上訴人最初於94年5月26日向上訴人公
    司提出理賠申請，併此敘明等詞。為此求為判決：(一)原判決
    廢棄。(二)被上訴人在第一審之訴及假執行之聲請均駁回。(三)
    第一、二審訴訟費用由被上訴人負擔。
二、被上訴人答辯要旨略以：按當事人主張有利於己之事實者，
    就其事實有舉證之責任，民事訴訟法第二百七十七條定有明
    文。查，被上訴人已就與上訴人公司間有系爭保險契約並附
    加上開附約存在，及被上訴人於案發當日，係遭田中鎮○○
    路○○道之北上列車擦撞，致身體蒙受傷害而致殘廢之事實
    ，為相當之舉證；雖上訴人公司抗辯被上訴人係出於故意自
    殺之行為而致殘廢，伊無給付保險金之義務云云，乃屬利己
    之事實主張，自應由上訴人負舉證之責，然上訴人自本案繫
    屬迄今就此利己事實，均未能提出積極證據為憑，依法即應
    受不利益之判決。反之，由下列各項事證足可證明被上訴人
    並無故意自殺、招致傷害之行為：查列車司機員梁清芬於鐵
    路警察局第三警務段彰化分駐所詢問時所證：「事故發生於
    94年4月21日0時15分，在基起242公里735公尺處（即田中站
    至社頭站間），行經該地點發現有人躺臥在海線西正線『旁
    』‧‧‧」、「‧‧‧事故發生後‧‧‧會同列車長下車查
    看，發現該人還有呼吸但後腦部受傷流血」，並有鐵路警察
    局第三警務段彰化分駐所檢送之事故現場照片及現場測繪圖
    等在卷可證。又，被上訴人生活單純，經濟狀況無虞，身體
    健朗，並無自殺之動機等情，已據證人即被上訴人之女兒許
    瑋芬於原審到庭證述明確，是上訴人主張被上訴人係故意自
    殺云云，非但欠缺合理理由，亦無積極證據足佐。再者，衡
    諸經驗法則，選擇以臥軌方式自殺者，其死意應甚堅定，故
    自殺前意識應為清醒，且將身體橫臥於二支鐵軌上，始符常
    情；更甚者，為避免司機員自遠處發現有人臥軌而煞車，死
    意堅定者會在火車即將接近時才衝至鐵軌上讓火車輾過，豈
    會如睡著般一直躺臥於軌道旁之石礫上？而非橫臥於鐵軌上
    ？是以，被上訴人倘有故意自殺之意圖，實無可能躺臥於鐵
    軌「旁」，且僅「後腦」部遭撞擊，而身體其餘部位則未受
    傷，故被上訴人主張係於身體極為疲累，精神不濟之情況下
    ，不知覺中倒臥於鐵軌旁，致遭北上列車擦撞等情，應屬可
    信，上訴人徒以被上訴人於事發前躺臥於鐵軌旁等情，遽指
    被上訴人係故意自殺云云，顯非可採。綜上，上訴人公司依
    系爭保險契約即應給付保險金等語，資為抗辯。並求為駁回
    對造之上訴。
參、兩造不爭執之事項（見本審卷第二十頁反面）
一、被上訴人於92年6月13日，以自己為要保人以及被保險人，
    與上訴人公司訂立「新光長福終身壽險」，保單號碼為ISB4
    3850，約定身故保險金為主契約新台幣（下同）10萬元，並
    附加：(一)平安意外傷害保險附約2百萬元。(二)意外傷害醫療
    保險附約每次最高3萬元。(三)安心住院保險附約投保計畫別
    HS－10，即住院第1至30天內每日限額1,000元，第31至60天
    內每日限額2,000元，第61天以後每日限額3,000元。(四)綜合
    保障附約60萬元，繳費期間20年。
二、被上訴人於94年4月21日零時15分許，在至離家不遠處之平
    交道旁 (基起242公里735公尺處)遭北上列車擦撞，致受有
    頭部外傷、左眼外傷等傷害，經送往秀傳紀念醫院急救開刀
    ，並於當日住進加護病房，至同年5月6日轉外科病房，迄同
    年5月23日出院，前後住院33天歷經左眼眼球摘除、整型外
    傷縫合、前顱骨折開腦固定骨折、腦出血開腦移除血塊等手
    術；嗣又因右硬腦膜下出血，於同年6月17日再度入院，並
    開腦移除血塊，至同年7月11日出院。又被上訴人因系爭事
    故所受傷害未完全痊癒，又於94年10月19日入院進行手術，
    至同月31日出院，共住院13天。
三、本件上訴人若須負理賠之責，則被上訴人得請求之金額（下
    簡稱系爭保險金）如下：
   1、平安意外傷害保險附約部分：70萬元。
   2、意外傷害醫療保險部分：3萬元。
   3、安心住院保險附約條款部分：71,000元。
   4、綜合保障附約部分：
    (1)殘廢保險金：21萬元。
    (2)傷害住院醫療保險金：85,200元。
    (3)手術保險金：12萬元。
   5、總計為1,216,200元。
   6、對於1,216,200元，其中之1,187,600元自94年8月9日起算
      利息，28,600應自94年11月30日起算利息。
肆、得心證之理由：
一、本件被上訴人主張伊於上開時、地，遭火車撞傷住院醫療，
    乃屬「意外傷害事故」，依系爭保險契約約定，上訴人應負
    理賠之責等情，上訴人就被上訴人於前開時、地，遭火車撞
    傷住院醫療乙節，固不爭執，惟否認被上訴人遭火車撞傷，
    係屬「意外傷害事故」，並辯稱該事故，乃被上訴人「故意
    行為」造成，屬系爭保險契約之除外條款，不應理賠云云。
    是本件首應審究者，厥為被上訴人於上開時、地，遭火車撞
    傷遭火車撞傷，是否屬「意外傷害事故」？茲分述如下：
  (一)按主張法律關係存在之當事人，僅須就該法律關係發生所須
    具備之特別要件，負舉證之責任，至於他造主張有利於己之
    事實，應由他造舉證證明，最高法院四十八年台上字第八八
    七號著有判例。又按要保人或被保險人就與保險公司間有保
    險契約存在，及被保險人因事故受傷住院醫療事實，為相當
    之舉證；而保險公司抗辯被保險人受傷，乃「故意行為」造
    成，其不負賠償責任云云，自屬主張有利於己之事實，即應
    由保險公司負舉證之責（最高法院九十一年台上字第二一八
    七號判決參照）。
  (二)查被上訴人就兩造間訂有系爭保險契約，及被上訴人於於上
    開時、地，遭火車撞傷住院醫療乙節，有警局調查筆錄、事
    故現場照片、現場測繪圖、系爭保險契約書及醫院醫治病歷
    （外放）及診斷證明書、醫療單據等在卷可稽（見原審卷第
    十八至五九頁；第七五至八九頁），復為上訴人所不爭執，
    自屬實在。又上訴人雖否認被上訴人遭火車撞傷，係屬「意
    外傷害事故」，並辯稱該事故，即被上訴人「故意行為」造
    成云云，自應由就被上訴人遭遭火車撞傷，即被上訴人「故
    意行為」造成乙節，負舉證之責。惟上訴人雖抗辯，依原審
    94年9月26日言詞辯論筆錄內容對照可得知，被上訴人於案
    發當日（即94年4月20日夜間至翌日21日凌晨）於在外飲酒
    ，僅喝了二個紙杯酒，而後多次自行騎乘機車往返家中，查
    被上訴人既能自行駕駛機車，其精神狀況應尚未至達於不濟
    之程度，且其當日並未大量飲酒，應不至於21日凌晨精神不
    濟而醉臥鐵軌。又依現場測繪圖影本可知，被上訴人被列車
    撞擊點距離鐵路平交道口有16.7公尺，鐵道的兩側有柵欄及
    濃密的樹叢，換言之，列車撞擊點其出入的路徑僅能由平交
    道口出入，被上訴人勢必自己步行於鐵道上云云。均未具體
    舉證證明其所主張被上訴人係自殺，而僅單純臆測被上訴人
    受傷為自殺造成，已難憑採；況查證人即被上訴人之女兒許
    瑋芬於原審94年9月26日證稱「94年4月20日晚上，我人在家
    裡。我與我父親同住。凌晨之前，我有看過我父親，他第一
    次回來，他說他跟朋友打麻將，欠1千元，跟我拿1千元後，
    他又騎摩托車出去了，他說要拿錢還朋友。他那時候身上有
    酒味，意識應該算清楚，走路稍微顛顛倒倒，但還是有辦法
    騎摩托車。後來，他又把摩托車騎回來，他說他肚子餓，就
    走路出去要吃東西。他走路出去到發生事情，沒有多久時間
    。過沒多久，我堂哥就過來說我父親出事情了。我父親的工
    作是種綠化草皮，他平常沒有欠人家錢，那天是因為他身上
    剛好沒有錢才向我借。我父親並沒有與人結怨，身體也算健
    康，沒有大毛病，之前胃比較不好。在發生事情之前，我父
    親並沒有與別人吵架。家裡經濟狀況小康，父親收入一個月
    多少，我不清楚。那天牽一台新的摩托車回來，我父親看起
    來滿高興的。我父親晚上有時候會出去看草皮，因為要澆水
    什麼的。我父親喝醉以後的事情，他大部分都不記得。家裡
    離出事的鐵軌很近，我們家門口出去而已」等語在卷（見原
    審卷第100至101頁），而被上訴人住處，即在案發現場鐵路
    平交道不遠處，亦有被上訴人住家略圖可考（見本審卷第四
    八頁）。又查列車司機員梁清芬於鐵路警察局第三警務段彰
    化分駐所詢問時所證：「事故發生於94年4月21日0時15分，
    在基起242公里735公尺處（即田中站至社頭站間），行經該
    地點發現有人躺臥在海線西正線『旁』‧‧‧」、「‧‧‧
    事故發生後‧‧‧會同列車長下車查看，發現該人還有呼吸
    但後腦部受傷流血」等語，並有上開鐵路警察局第三警務段
    彰化分駐所檢送之事故現場照片及現場測繪圖等在卷可證。
    查，被上訴人於事發前雖仍能騎乘機車自朋友住處返回家中
    ，然據證人許瑋芬所證，被上訴人於事發前走路已「稍微顛
    顛倒倒」，顯見被上訴人之意識已顯不佳，加以，事發當時
    業已凌晨零時十五分許，常人縱使未喝酒，亦已達睡眠時間
    ，何況被上訴人白天工作，晚上又喝酒，其精神不濟之情可
    想而知；再者，據證人許瑋芬上開證詞可知，被上訴人生活
    單純，經濟狀況無虞，身體健朗，並無自殺之動機等情以觀
    ，足見被上訴人陳稱其係因精神不濟致倒臥在鐵軌「旁」，
    應與事實相符，足堪採信。又查被上訴人既係倒臥於鐵軌「
    旁」致遭列車撞擊，並非行走於其「上」而遭撞擊，是上訴
    人謂被上訴人行走於鐵軌上云云，顯不足採。
  (三)準此，上訴人主張被上訴人遭火車撞傷，乃被上訴人「故意
    行為」造成云云，並未能舉證以實其說，其抗辯被上訴人遭
    火車撞傷，乃被上訴人「故意行為」造成，屬系爭保險契約
    「除外條款」，不應理賠云云，顯無理由。
伍、綜上所述，本件被上訴人主張依系爭保險契約約定，請求上
    訴人公司賠償系爭保險金一百二十一萬六千二百元及按保險
    法第三十四條規定之遲延利息，為可採，上訴人所辯均為無
    可取。是則原審判命上訴人如數給付，於法並無不合。上訴
    意旨指摘原判決不當，求予廢棄改判，為無理由，應予駁回
    其上訴。
陸、本件事證已臻明確，兩造其餘攻擊或防禦方法及所提證據，
    均與本院心證之形成，不生影響，爰不一一再加以論述，併
    此明。
柒、據上論結，本件上訴為無理由，依民事訴訟法第四百五十四
    條、第四百四十九條第一項、第七十八條，判決如主文。
中    華    民    國    95    年    3     月    29    日
                      民事第一庭審判長法  官  吳火川
                                      法  官  饒鴻鵬
                                      法  官  陳繼先
以上正本係照原本作成。
不得上訴。
                                      書記官  林育德
中    華    民    國    95    年    3     月    30    日
                                                      Ｈ


司法院資訊處製作；財團法人民間司法改革基金會備份。
